臺灣桃園地方法院民事判決　　　　　　 93年度重訴字第174號
原　　　告　己○○
訴訟代理人　陳鄭權律師
複　代理人　丁俊和律師
被　　　告　乙○○
訴訟代理人　徐原本律師
複　代理人　甲○○
上列當事人間請求履行契約事件，於民國94年3 月22日辯論終結
，本院判決如下：
    主  文
被告應給付原告新台幣捌佰柒拾伍萬元及自民國93年8 月27日起
至清償日止，按年息5%計算之利息。
原告其餘之訴駁回。
訴訟費用由被告負擔三分之一，餘由原告負擔。
本判決第一項於原告以新台幣貳佰玖拾貳萬元供擔保後，得為假
執行；但被告如以新台幣捌佰柒拾伍萬元預供擔保，免為假執行
。
原告其餘假執行之聲請駁回。
    事  實
甲、原告方面：
一、聲明：
  (一)被告應給付原告新台幣（下同）26,250,000元，及自民國93
    年6 月11日起至清償日止，按週年利率5%計算之利息。
  (二)願供擔保請准宣告假執行。
二、陳述：
  (一)兩造於民國87年8 月2 日簽訂協議具結書（下稱本件協議書
    ），被告承諾坐落桃園縣中壢市○○段1033地號土地（即重
    測前同市○○段150 地號，下稱本件土地）為奉祀「三叔公
    陳君」之香火田土地，該土地如有權利移轉或變更時，被告
    即無條件交出本件土地中175 坪（土地、現金均可）予原告
    受取。91年9 月1 日在訴外人陳鄭權律師事務所辦理本件土
    地等之合建分屋抽籤會議後，原告即要求被告將應交與原告
    之土地算入原告應得之數額內並交付之，詎被告託言暫時不
    願交付而未交付，但被告卻於93年6 月10日將做為香火田之
    本件土地所有權移轉與他人，依本件協議書約定，被告即應
    給付本件土地175 坪或等值之現金，以本件土地之價值，每
    坪之市價約150,000 元計算之，被告應給付之金額為26,250
    ,000元。
  (二)被告稱受詐欺而簽署本件協議書，依民法第92條第1 項前段
    及第93條規定撤銷簽訂「協議具結書」之意思表示云云。惟
    被告並未舉證證明，顯不足採。兩造之先祖陳玉開、陳昌銀
    叔侄二大房於35年2 月17日之「鬮書字」中第1 條即約定：
    「中壢埔項壹五○番地上建設之家屋正廳參間之額屋背直透
    出北屋建物敷地及風圍竹木全所壹五○番，壹田壹分八厘五
    毛另外抽起出作為清待贈故宗叔祖諡三叔公陳君之香祀，今
    將此物業交與己○○掌管永遠作為燒香點火祭掃墓之費用，
    日後各不得異議此證。」，第2 條約定：「前記土地及家屋
    各房分得之額并及抽起做三叔公之香祀，照別紙略圖捺印為
    據日後不得混爭此證。」，第6 條第5 行起約定：「……正
    廳三間家屋直透出北片敷地係抽起做三叔公香祀所得之額…
    …。」故三叔公之香祀所得之額數，確係存在，並無任何詐
    欺之事，且當時有在場人陳春賢、陳昌榮、陳昌愛、李訓火
    等人為見證，並由陳阿龍代筆，可見被告同意簽署本件協議
    書是有根據的，顯無受詐欺之事。
  (三)本件土地面積為1698.59 平方公尺，被告應有部分為二分之
    一，土地公告現值每平方公尺14,500元，但市價每坪為150,
    000 元以上，有同市○○段897 號土地出售時之價格可比較
    ，該土地面積僅29.26 平方公尺，石門農田水利會出售之價
    格即達1,287,440 元，每平方公尺44,000元，即每坪145,45
    4 元，有石門水利會之「會有土地出售議價紀錄表」可證，
    該地僅為畸零小面積土地，與本件土地為大面積比較後，本
    件土地自屬較為值錢，每坪絕對超過150,000 元以上。又被
    告提出之土地買賣契約，與本件土地價值無關，蓋該契約之
    買賣標的物有六筆土地，除本件土地為建地外，其他五筆均
    為田地，地目不同，用途自不同，價值即會天差地別，被告
    以包裹買賣方式將本件土地出賣他人，以六筆土地買賣總價
    金除以全部土地面積作為本件土地之價值，自屬不合理。
三、證據：提出協議具結書、陳昌銀、陳玉開叔侄二大房之35年
    2 月17日鬮書字、土地登記謄本等各一份、存證信函二份（
    均為影本）等為證，並請求訊問證人陳明開、丁○○、丙○○、庚○○等人。
乙、被告方面：
一、聲明：
  (一)原告之訴及假執行之聲請均駁回。
  (二)如受不利判決時，請准供擔保後免為假執行。
二、陳述：
  (一)被告於93年8 月間收到原告起訴狀所附之「協議具結書」，
    至訴外人即被告叔父戊○○住處，向其請教本件協議書內所
    提及「奉祀三叔公陳君香火」乙事，其告知：「先袓中並無
    三叔公陳君其人。」，並提出「祭祀公業陳振韶派下全員系
    統表」供被告參考，經審閱上開系統表，並無「三叔公陳君
    」之人，被告始知遭原告所騙，故依法撤銷「協議具結書」
    所為之意思表示，並以答辯狀通知原告。則被告在「協議具
    結書」所為之意思表示既經撤銷，所負之債務即歸消滅，原
    告不得再依本件協議書之約定請求給付。
  (二)況依本件協議書，被告給付之前提為本件土地之應有部分全
    部移轉登記為被告所有。此由協議書記載：「立書人乙○○
    緣因前地號中壢埔頂段150 地號乙筆土地，現已移轉登記為
    立書人所有……。」，其上所稱「乙筆土地」，係本件全部
    土地而言。因本件土地並未全部移轉登記為被告所有，被告
    自無給付義務。
  (三)又當事人提出之私文書必須真正而無瑕疵者，始有訴訟法之
    形式的證據力，此形式之證據力具備後，法院就其中之記載
    調查其是否與系爭事項有關，始有實質的證據力可言；且私
    文書之真正，如他造當事人有爭執者，則舉證人應負證其真
    正之責，最高法院41年台上字第971 號、47年台上字第1784
    號有判例可參。原告提出之35年2 月17日「鬮書字」，被告
    否認其真正，故原告應負舉證之責。
  (四)證人丙○○稱：「伊未看過這份鬮書字，也未看過伊父親寫
    這份鬮書字。當時是己○○要求寫協議具結書，寫協議具結
    書時，伊並未看到鬮書字。」（見93年11月16日準備期日筆
    錄）；證人丁○○稱：系爭協議書內容是原告要伊寫的；當
    時沒有看到這份鬮書字；又叔姪之間有協議土地有買賣或合
    建之佣金要給被告等語。（見93年10月19日言詞辯論期日筆
    錄）。可見證人、代筆人均對35年2 月17日「鬮書字」並不
    知其事亦未傳閱，故原告所述，並非實在。祭祀公業陳振韶
    派下全員系統表並無「三叔公陳君」之人，已經戊○○證實
    ，且丙○○亦證稱：伊從未看過三叔公陳君其人。故原告稱
    ：「三叔公並非祭祀公業之派下員，且非兩造之直系或旁系
    血親」，然原告所指之三叔公究竟是何許人也？顯係無中生
    有。
  (五)被告於92年8 月11日將桃園縣中壢市○○段1026地號（面積
    1101.13 平方公尺）、1026之2 地號（面積922.62平方公尺
    ）、1029地號（面積1293.26 平方公尺）、1033地號（面積
    1698.59 平方公尺）、1055地號（面積931 ．41平方公尺）
    、1073之2 地號（面積383.53平方公尺）六筆土地應有部分
    二分之一，以總價47,850,000元售予盈益建設有限公司（下
    稱盈益公司），六筆土地總面積3,165.27平方公尺，每平方
    公尺售價約15,117元，換算每坪約50,000元，是原告主張系
    爭土地市價每坪150,000 萬元計算，顯非事實。
三、證據：提出祭祀公業陳振韶派下全員系統表、土地買賣契約
    書、桃園縣都市計畫土地使用分區（或公共設施用地）證明
    書等影本各一件為證，並聲請訊問證人戊○○、丁○○。
    理  由
一、原告主張重劃前桃園縣中壢市○○段150 地號土地即為本件
    仁祥段1033地號土地，土地面積1698.59 平方公尺，原來共
    有人為陳明開、己○○及被告，應有部分各1/4 、1/4 、1/
    2 ，兩造於87年8 月2 日簽訂本件協議書，被告承諾本件土
    地有他項移轉變更時，即無條件提出其所有土地中之175 坪
    （土地、現金均可）交予原告領收；而被告於92年6 月10日
    將本件土地與其他相鄰五筆土地應有部分二分之一賣與盈益
    公司，並辦妥移轉登記等事實，有土地登記謄本、本件協議
    書、土地買賣契約書等可稽，被告對此亦不爭執，堪信為真
    。
二、原告又主張本件土地原為家族奉祀「三叔公陳君」之香火田
    ，依35年2 月17日「鬮書字」之記載，登記被告名下之應有
    部分，非其所有，應由原告永久管領，故兩造簽署本件協議
    書，被告承諾本件土地有移轉時，即將其中175 坪土地或同
    等值現金給付原告，而被告已於93年6 月10日已將本件土地
    移轉與第三人，自應依協議書約定，交付本件土地175 坪或
    等值之現金與原告等情。惟被告則以伊於87年8 月2 日簽署
    本件協議書時，是受詐欺所致，伊發見受詐欺之事後，已撤
    銷簽署本件協議書之意思表示，且依協議書約定，必須伊取
    得本件土地全部所有權才有給付之義務，伊未取得全部所有
    權，協議書之履行條件並未成就，況本件土地價值每坪僅有
    50,000元，原告以150,000 元計算，顯不合理等語置辯。
三、按被詐欺而為意思表示者，依民法第92條第1 項之規定，表
    意人固得撤銷其意思表示，惟主張被詐欺而為表示之當事人
    ，應就此項事實負舉證之責任。最高法院44年台上字第75號
    著有判例可參。被告既主張其簽署本件協議書是受原告詐欺
    而為，就此有利於己之事實，被告應負舉證責任。查：
  (一)被告稱受詐欺而簽署本件協議書；惟證人丁○○稱：「（問
    ：協議書是否你代筆？當時所寫之協議書之內容為何？）答
    ：協議書是我寫的，寫的內容是己○○、陳明開於87年8 月
    間的一個晚上要我們代筆的及見證人到原告老房子府上，這
    些人除了見證人、宗族外，我們大家都是旁聽者，當時埔項
    段150 號登記為乙○○名下，本案土地已接近合建處理階段
    ，所以本案要協議，原來的公廳要拆除，所以就要拿系爭土
    地175 坪作為香火田之用，週邊土地如果有買賣或合建有拿
    到錢，叔姪之間有協議，傭金要給被告。（問：是何人要你
    寫的？當時原告有無說系爭土地要整筆移轉給被告，被告才
    履行給付義務？）答：是原告要我寫的，埔項段150 地號事
    前如何繼承登記我不清楚，原告只告訴我說土地登記在被告
    名下，沒有談到幾分之幾的問題。（問：寫協議書時有無出
    示鬮書字文件？）答：當時沒有看到這份鬮書字，但有聽到
    原告兄弟提起，宗族中有人說公廳拆除，乙○○要表示意思
    。（問：寫協議書是否就是要被告把土地拿出來？）答：當
    時就是要被告把土地或賣土地的錢拿出來這個意思。」（見
    本院93年10月19日言詞辯論期日筆錄）；證人丙○○亦稱「
    （問：協議書是否真正？）答：寫時我有在場，內容我不清
    楚。（問：當時是原告與被告簽字的？）答：是兩造同意後
    簽名的。（問：當時乙○○是否他自己同意簽名的？）答：
    我不清楚，我到場時他已經簽好名字。（問：兩造簽完後是
    否有反悔？）答：沒有，兩造均沒有反悔。」（見本院93年
    11 月16 日言詞辯論期日筆錄），是依二位證人所述，被告
    簽署本件協議書時，是在眾多親友之見證下，經其同意後始
    簽字，且其並無反悔之事，則衡之一般社會常情，以被告是
    一成年男子，就本件協議書之內容乃是關係其個人之重大權
    利事項，於簽字時當是極為慎重之事，斷不會毫無根據及查
    證事情原委之下即率爾在協議書簽字；是被告稱其在眾多親
    友見證下遭原告詐欺而簽署本件協議書，顯難令人採信。此
    外，被告均未舉證簽署本件協議書時，原告有何施用詐術令
    其簽字之事，故被告稱是受詐欺而簽署協議書之事，要非可
    採。
  (二)被告稱原告提出35年2 月17日「鬮書字」並非真正，且事後
    持本件協議書至訴外人戊○○住處查詢，戊○○告知先袓中
    並無「三叔公陳君」之人，被告始知受原告詐欺，故依法撤
    銷本件協議書所為之意思表示云云。按民法上所謂詐欺，係
    欲相對人陷於錯誤，故意示以不實之事，令其因錯誤而為意
    思表示；又撤銷被詐欺之意思表示，應於發見詐欺後，一年
    內為之，民法第93條前段定有明文。被告如認其先祖中並無
    「三叔公陳君」之人，其簽署協議書恐有錯誤，就此關係其
    個人權利之重大事項，以一般正常之人而言，應當是隨即向
    親友查詢才是，惟被告於87年8 月2 日簽署本件協議書後，
    均未有何受詐欺之異議表示，於91年9 月1 日在律師事務所
    辦理合建房屋分配抽籤會議時，經原告催告其應依協議書履
    行義務，原告並於同年9 月12日以存證信函再次催告被告應
    履行協議書所約定之義務，有原告提出之存證信函影本在卷
    可參，被告亦無任何受詐欺之表示，再至93年8 月26日被告
    收受本件起訴狀之日止，已經過6 年，此期間被告均未有任
    何受詐欺而簽署協議書之異議，乃至93年9 月14日始辯稱是
    受原告詐欺云云，顯已逾一年之可得撤銷之除斥期間。況被
    告稱祭祀公業陳振韶派下全員之系統表上並無「三叔公陳君
    」之記載，故應無此人而認其係受詐欺云云。惟一般人往往
    有不直呼祖先名諱之習慣存在，僅以其輩分排序稱呼，故被
    告僅以派下員系統表並無「三叔公陳君」之記載，遽認無該
    名祖先存在，已有率斷。而依被告不爭執其真正由證人丁○○所書寫之本件協議書記載：「立書人乙○○緣因前地號中
    壢埔項段150 地號乙筆土地，現已移轉登記為立書人所有，
    惟因該筆土地據前人所立分鬮事，乃奉祀三叔公陳君之香火
    田，並具有己○○永久擔當之字，然本土地現已登記為立書
    人所有，為飲水思源、慎終孝儀之節，經宗族共同之協議決
    議，立書人對該土地如有他項移轉變更時，立書人無條件願
    提供其所有土地中之壹佰柒拾伍台坪（土地、現金均可）交
    于己○○收取。」，此與「鬮書字」第1 條：「中壢埔項壹
    五○番地上建設之家屋正廳參間之額屋背直透出北屋建物敷
    地及風圍竹木全所壹五○番，壹田壹分八厘五毛另外抽起出
    作為清待贈故宗叔祖諡三叔公陳君之香祀，今將此物業交與
    己○○掌管永遠作為燒香點火祭掃墓之費用，日後各不得異
    議此證。」第2 條：「前記土地及家屋各房分得之額并及抽
    起做三叔公之香祀，照別紙略圖捺印為據日後不得混爭此證
    。」第6 條第5 行起亦約定：「……正廳三間家屋直透出北
    片敷地係抽起做三叔公香祀所得之額……。」，兩者均有記
    載「……惟因該筆土地據前人所立分鬮事，乃奉祀三叔公陳
    君之香火田，並具有己○○永久擔當之字……。」等詞句，
    可見「鬮書字」與本件協議書之內容，有部分相同，顯然丁○○撰寫本件協議書時，已知悉「鬮書字」之約定內容，且
    「鬮書字」之末有兩造先祖陳昌銀、陳玉開、陳春賢、陳昌
    榮、陳昌愛、李訓火等人之簽名，證人即祭祀公業陳振紹管
    理委員會之委員戊○○亦稱其中「陳春賢」為其祖父（見本
    院93年10月19日準備程序筆錄），可見「鬮書字」確實存在
    ，其內容亦非完全不實，甚為顯然，被告稱並無「鬮書字」
    云云，要非可採。
四、又解釋契約，固須探求當事人立約時之真意，不能拘泥於契
    約之文字，但契約文字業已表示當事人真意，無須別事探求
    者，即不得反捨契約文字而更為曲解。此有最高法17年上字
    第1118號判例意旨可參。被告抗辯依協議書約定，其履行給
    付之前提要件，是本件土地全部應移轉登記為伊所有時始有
    此義務云云。惟觀之本件協議書之內容並無「本件土地應有
    部分全部應移轉登記為被告所有」之意旨，至於「立書人乙○○緣因前地號中壢埔項段150 地號『乙筆土地』，現已移
    轉登記為立書人所有」等語，僅說明簽署協議書時，被告亦
    為本件土地之所有人，其登記之應有部分，依土地登記謄本
    得知為1/2 。再所謂「分別共有」乃指之各共有人，按其應
    有部分對於共有物之全部有使用收益之權，所謂「應有部分
    」，係指分別共有人得行使權利之比例（最高法院57台上23
    87號判例）。本件土地既僅一筆，各共有人就其應有部分自
    是抽象的存在該筆土地上，故協議書載明「乙筆土地」，並
    非指「全部整筆土地」而言，一般人當可明瞭。況證人丁○○稱：「（問：當時原告有無說系爭土地要整筆移轉給被告
    ，被告才履行給付義務？）答：埔項段150 地號事前如何繼
    承登記我不清楚，原告只告訴我說土地登記在被告名下，沒
    有談到幾分之幾的問題。（問：寫協議書是否就是要被告把
    土地拿出來？）答：當時就是要被告把土地或賣土地的錢拿
    出來這個意思。」（同上93年10月19日準備程序筆錄），可
    見簽署本件協議書時，即是要求被告應將登記在其名下之應
    有部分中之175 坪土地交與原告或交付等值之現金甚明。是
    被告辯稱協議書所載之「乙筆土地」一詞，意指「本件土地
    應有部分全部應移轉登記為被告所有」云云，顯有曲解契約
    文義，自不足採。
五、再原告主張依本件協議書約定，被告應給付本件土地175 坪
    或等值之現金，因被告就本件土地應有部分已售與訴外人盈
    益公司並辦妥移轉登記，已無法再交付本件土地175 坪，被
    告對此亦不爭執，惟原告主張被告應交付本件土地175 坪同
    等值之現金，以每坪市價150,000 元計算之，總金額為26,2
    50,000元等語。而被告則稱伊於92年8 月11日出售本件土地
    （包括其他五筆土地）時，是以總價47,850,000元售予盈益
    公司，土地面積共3,165.27平方公尺，每平方公尺售價為15
    ,117 元 （即每坪50,000元），故應以每坪50,000元計算。
    查，被告係於92年8 月11日併同本件土地共六筆土地以每坪
    50,000 元 之價格售與盈益公司，此據證人即盈益公司之負
    責人庚○○到庭證稱：「（問：提示中壢市○○段土地是否
    你買的？）答：是的。（問：提示不動產契約是否你簽訂？
    是向何人買？）答：是我訂的，是我向乙○○買土地，含稅
    每坪50,000元。總共是47,850,000元。（問：當時田地與建
    地是如何區分價格？）答：都是建地，有些地目雖然是田，
    但使用分區為建築用地。所以是以建地價格買的。（問：買
    賣契約的土地是否都是在一起？）答：全部都在一起，有些
    是住宅的，有些是商業的用地。（原告訴訟代理人問：請問
    證人是否給付價金給被告？土地何時移轉？）答：買賣價金
    因為有另外之訴訟糾紛，所以在和解後就給付完畢。土地在
    和解完畢後就辦理移轉，因為當時有查封他的土地，所以在
    簽約後約四個月才辦理移轉。」（見本院94年3 月22日言詞
    辯論期日筆錄）並有不動產買賣契約書、桃園縣都市計畫土
    地使用分區（或公共設施用地）證明書影本可證，依上開使
    用分區證明，被告另外出售之五筆土地（即1026、1026-2、
    1029、1055 、1073 、），雖其地目為「田」，但均列為住
    宅區○○○區○道路用地。再本件土地之交易市價，依原告
    提出之鑑價報告為每坪55,000元，有鑑價報告在卷可參，況
    被告出售者為土地之應有部分，可見被告以每坪50,000元之
    價格出售應屬合理。至原告以台灣省石門農田水利會出售同
    段897 地號29.26 平方公尺土地是以1,287,440 元出賣，換
    算每坪為145,454 元云云，惟該紙「會有地出售議價紀錄表
    」並非買賣契約，與本件土地之出售價格多少無關，況土地
    之出售價格，常與其出售之地理位置、面積大小、有無地上
    物等客觀情事有關，顯難一概而論，故原告上開主張，要不
    足採。是本件被告應給付175 坪土地之同等值現金，參酌本
    件土地公告現值每平方公尺14,500元，及被告實際出售之價
    格為每坪50,000元，認本件土地價值以每坪50,000元計算，
    應屬合理，則原告可得請求被告給付本件土地175 坪同等值
    之現金，應為8,750,000 元才是。又依協議書所載，僅抽象
    約定被告應於本件土地有他項移轉變更時，無條件交付土地
    或現金，並未具體約定被告應給付之履行期，故原告主張被
    告應自93年6 月10日本件土地移轉時負遲延給付之責任，即
    非可採；惟給付無確定期限者，債務人於債權人得請求給付
    時，經其催告而未為給付，自受催告時起，負遲延責任，其
    經債權人起訴者，與催告有同一效力，民法第229 條第1 項
    後段定有明文，本件原告之起訴狀係於93年8 月26日送達被
    告收受，故被告應自同年8 月27日起負遲延給付之責任。
六、綜上所述，原告主張依兩造於87年8 月2 日之協議書約定，
    請求被告給付8,750,000 元，及自93年8 月27日起至清償日
    止，按年息5%計算之利息，洵屬正當，為有理由，逾此範圍
    之請求，為無理由，應予駁回。
七、兩造分別陳明願供擔保，聲請宣告假執行或免為假執行，經
    核原告勝訴部份，合於法律規定，爰分別酌定相當之擔保金
    額分別宣告假執行及免為假執行
八、本件事證已臻明確，兩造其餘攻擊防禦方法及證據資料，核
    與本件判決結果不生影響，毋庸一一論述，併予敘明。
九、據上論結：原告之訴為一部有理由，一部無理由，並依民事
    訴訟法第79條前段、第390 條第2 項、第392 條第2 項，判
    決如主文。
中　　華　　民　　國　　94　　年　　4 　　月　　6 　　日
                            民事第三庭    法　官　潘進柳
以上正本係照原本作成
如對本判決上訴，須於判決送達後20日內向本院提出上訴狀
中　　華　　民　　國　　94　　年　　4 　　月　　6 　　日
                                          書記官　卓清和
